【裁判字號】    98,上,386
【裁判日期】    990309
【裁判案由】    拆除地上物
【裁判全文】
臺灣高等法院民事判決                   98年度上字第386號
    上  訴  人  喬安娜服飾實業有限公司
    法定代理人  丙○○
    被上訴人    甲○○○
                乙○○
    共      同
    訴訟代理人  侯福仁律師
上列當事人間請求拆除地上物等事件，上訴人對於中華民國98年
2 月11日臺灣臺北地方法院97年度訴字第3385號第一審判決提起
上訴，本院於99年2月9日言詞辯論終結，判決如下：
    主      文
一、原判決關於駁回上訴人下列第二、三項之訴部分，及訴訟費
    用之裁判均廢棄。
二、被上訴人甲○○○應將附圖所示Ａ即儲藏室、Ｂ即廚房及工
    作室、Ｃ即主臥室、Ｄ即圍牆、Ｅ即地下室通往一樓之樓梯
    間封閉樓板之違建物拆除。
三、被上訴人乙○○應自附圖所示Ａ即儲藏室、Ｂ即廚房及工作
    室、Ｃ即主臥室之地上違建物遷出。
四、其餘上訴駁回。
五、第一、二審訴訟費用，由被上訴人甲○○○負擔百分之四十
    五，被上訴人乙○○負擔百分之五，餘由上訴人負擔。
    事實及理由
一、程序方面：
    按不變更訴訟標的，而補充或更正事實上或法律上之陳述者
    ，非為訴之變更或追加，民事訴訟法第256條定有明文。經
    查上訴人於原審主張依民法第767條、821條、公寓大廈管理
    條例第8條第1項、第7條規定請求被上訴人甲○○○應拆除
    地上物並返還不當得利，以及被上訴人乙○○應自地上物遷
    出；嗣於本院則追加主張依民法第71條、第72條、第148條
    、公寓大廈管理條例第16條第2項規定，請求擇一有利判決
    等語。則上訴人於本院仍係就上訴人上開主張是否有理由之
    同一基礎事實為請求，並未變更訴訟標的，而僅補充法律上
    之陳述，故依上說明，並非訴之追加，合先敘明。
二、上訴人起訴主張：
  (一)坐落於臺北市○○區○○段3小段第456號地號土地上、門牌
    號碼臺北市○○路52巷26號建物，為地下一層地上七層之集
    合住宅大樓（下稱系爭大樓），上訴人於民國75年9月17 日
    購得系爭大樓地下一樓房屋與土地應有部分，且該地下一樓
    使用執照之用途為飲食店及防空避難室，而被上訴人甲○○
    ○則為同號一樓建物之所有人，並將該一樓出租予被上訴人
    乙○○經營護膚美容。
  (二)嗣因上訴人會請有關單位現場履勘，始發現如附圖所示Ｅ部
    分作為空襲避難與防火逃生之安全樓梯，竟遭甲○○○封閉
    ，違法做為室內空間使用。又系爭大樓之法定空地為全體住
    戶共同使有，但甲○○○未經全體住戶同意而占有系爭大樓
    防火巷外圍之法定空地，面積計為19.21平方公尺，並以附
    圖所示Ｄ圍牆封閉防礙他人自由出入；甲○○○復於防火巷
    內與側面天井空地上搭蓋違章建築如附圖所示Ａ、Ｂ、Ｃ，
    分別作為儲藏室、廚房及工作室、主臥室使用，破壞該防火
    巷之功能，影響天井之通風氣流，並危及系爭大樓全體住戶
    之安全。
  (三)被上訴人無權占用系爭大樓之法定空地，應依民法第179條
    不當得利之規定，並按公告現值之年息10％計算相當於不當
    得利之租金，被上訴人即應自78年5月22日起至拆除日止，
    按月給付上訴人新台幣（下同）3,942元。
  (四)爰依民法第71條、第72條、第148條、第767條、821條、公
    寓大廈管理條例第7條、第8條第1項、第16條第2項規定，請
    求被上訴人應共同拆除附圖所示Ｄ即樓板；被上訴人甲○○
    ○應拆除系爭大樓之法定空地上違建物，並返還上訴人與全
    體共有人；被上訴人乙○○應自該違建物遷出；被上訴人應
    自78年5月22日起至拆除返還日止，按月給付上訴人3,942元
    等語（惟原審為上訴人敗訴之判決，上訴人據此提起上訴）
    。並上訴聲明：(一)原判決廢棄。(二)被上訴人甲○○○應拆除
    附圖所示Ａ即儲藏室、Ｂ即廚房及工作室、Ｃ即主臥室、Ｄ
    即圍牆後，將Ａ、Ｂ、Ｃ、Ｄ法定空地返還上訴人及全體共
    有人。(三)被上訴人甲○○○應將附圖所示Ｅ即地下室通往一
    樓之樓梯間封閉樓板拆除。(四)被上訴人乙○○應自上開違建
    物遷出。(五)被上訴人甲○○○應自78年5月22日起至拆除返
    還日止，按月給付上訴人3,942元。
三、被上訴人則以：
  (一)系爭大樓為訴外人榮大營造工程有限公司（下稱榮大公司）
    所興建，於66年1月5日竣工，系爭大樓地下一樓及一樓房屋
    ，分別登記於建商即榮大公司及其負責人孔正揚之妻孔夏佩
    珍所有。又附圖所示Ｅ即系爭大樓地下一樓通往一樓之樓梯
    間，為榮大公司所封閉，榮大公司並依據主管機關核准之設
    計圖，合法興建附圖所示Ｄ即圍牆，並設置牆門，專供一樓
    使用，其餘住戶則由另一大門出入，其間互不相通。至於法
    定空地上如附圖所示Ｂ即廚房與工作室違建物，存在於大樓
    全部樓層，即各樓層陽台均向空地上方延伸，在外緣裝設牆
    板及窗戶，將該空間變為室內使用，則由其工程規模觀之，
    顯係由榮大公司架設鋼筋灌漿而統一施工。而榮大公司於66
    年11月15日將一樓房地賣與訴外人羅森榮，羅森榮復於78
    年4月19日出賣予被上訴人甲○○○，故附圖所示建物均非
    甲○○○所興建，甲○○○自無事實上處分權，無從拆除。
  (二)而系爭大樓完工至今三十餘年，一樓以外各樓層所有人均未
    要求進入或使用一樓空地，則依一般社會觀念，已足認定所
    有承購戶於購屋時，均已默示同意一樓空地由一樓所有人管
    理使用，且該等默示之意思表示，業經建商即榮大公司之從
    中傳達而獲致一致，從而成立分管契約。又上訴人於75年9
    月17日購得地下一樓房地後，在屋內開設製衣工廠，二十餘
    年來從未要求進入或使用一樓空地，足見其知悉上開分管契
    約之存在，自應受其拘束。
  (三)又附圖所示Ｂ違建物係存在於系爭大樓全部樓層，事實上無
    法拆除。此外被上訴人既係依據分管契約使用系爭大樓法定
    空地，即有法律上之原因，故上訴人不得請求被上訴人甲○
    ○○返還不當得利。而縱認被上訴人應給付相當於租金之不
    當得利，則依土地法第148條規定，應按申報地價計算，上
    訴人逕以土地公告現值計算租金，尚有未合。復依民法第
    126條規定，上訴人既係請求被上訴人甲○○○按月給付相
    當於租之不當得利，其請求已逾5年部分，請求權時效已經
    消滅，被上訴人得拒絕給付等語，資為抗辯。並答辯聲明：
    上訴駁回。
四、兩造不爭執之事實：
  (一)上訴人於75年9月17日購得系爭大樓地下一樓房地，被上訴
    人甲○○○於78年4月19日向訴外人羅森榮購買系爭大樓一
    樓房地，羅森榮則於66年11月15日向訴外人榮大公司買受，
    有土地登記謄本、土地及建築改良物所有權狀影本為證（見
    原審卷第6至11頁）。
  (二)如附圖所示Ａ為儲藏室、Ｂ為廚房及工作室、Ｃ為主臥室、
    Ｄ為圍牆，均為建商即訴外人榮大公司封閉或搭建。附圖所
    示Ｅ為地下室通往一樓之樓梯間，係經榮大公司將之封閉作
    為室內空間使用，有現場照片可稽（見原審卷第53、57至、
    58、83至85頁）。
五、兩造爭執要點為：(一)系爭大樓全體區分所有人是否就附圖所
    示空地、樓梯間及其違建物達成分管協議？(二)上訴人得否請
    求被上訴人甲○○○將附圖所示違建物拆除，並將空地返還
    上訴人及全體共有人，且被上訴人乙○○應自違建物遷出？
    (三)上訴人得否請求被上訴人甲○○○返還不當得利？茲就兩
    造爭點及本院得心證理由分述如下：
  (一)系爭大樓全體區分所有人是否就附圖所示法定空地、樓梯間
    及其上違建物達成分管協議？
  1.按契約固須當事人互相表示意思一致始能成立，但所謂互相
    表示意思一致，不限於當事人直接為之，其經第三人為媒介
    而將當事人互為之意思表示從中傳達而獲致意思表示一致者
    ，仍不得謂契約未成立。公寓大廈之買賣，建商與各承購戶
    分別約定，該公寓大廈之共用部分或其基地之空地由特定共
    有人使用者，除別有規定外，應認共有人間已合意成立分管
    契約。又倘共有人已按分管契約占有共有物之特定部分，他
    共有人嗣後將其應有部分讓與第三人，除有特別情事外，其
    受讓人對於分管契約之存在，通常即有可得而知之情形，從
    而為維持法律秩序之安定性，受讓人即應受分管契約之拘束
    （最高法院91年度台上字第2477號判決、司法院大法官釋字
    第349號解釋理由書意旨參照）。
  2.經查系爭大樓法定空地如附圖所示Ａ、Ｂ、Ｃ、Ｄ，與地下
    一樓通往一樓之樓梯間即附圖所示Ｅ，為系爭大廈全體區分
    所有權人所共有，依民法第818條、第820條第1項規定，各
    區分所有權人本得按其應有部分為使用收益，並應由全體區
    分所有權人共同管理之，為兩造所不爭執。惟系爭大廈之建
    商即訴外人榮大公司於66年間興建完工時，即將系爭大樓地
    下一樓通往一樓之樓梯間即附圖所示Ｅ封閉，且已將附圖所
    示Ｂ外牆外推，並興建附圖所示Ｄ圍牆及設置牆門，且建造
    附圖所示Ａ、Ｃ違建物，均專供一樓使用，業經證人羅森榮
    於原審到庭證述明確；且本院勘驗現場如附圖所示Ｂ確實並
    無獨立出入口，必須經由被上訴人甲○○○所有一樓房屋大
    門進出，有言詞辯論筆錄、勘驗程序筆錄可按（見原審卷第
    130至131頁、本院卷第73頁反面）。又系爭大樓全部樓層均
    有類似附圖所示Ｂ之違建物，即各樓層陽台外牆外推，亦為
    兩造所不爭執。是據此足證系爭大樓全體所有人已就系爭大
    樓如附圖所示Ａ、Ｂ、Ｃ、Ｄ及其違建物全部，與地下一樓
    通往一樓之樓梯間即附圖所示Ｅ及其樓板全部，締結分管契
    約，合意由一樓所有人管理使用。又上訴人於75年間取得系
    爭大樓地下一樓之區分所有權後，亦不爭執被上訴人甲○○
    ○占有使用上開法定空地、樓梯間與其違建物之事實，從而
    應認為上訴人於受讓系爭大樓地下一樓區分所有權時，應已
    知悉或可得知悉就上開法定空地、樓梯間與其上違建物有分
    管契約存在，故依照上述說明，上訴人即應受該分管協議之
    拘束。
  (二)上訴人得否請求被上訴人甲○○○將附圖所示違建物拆除，
    且被上訴人乙○○應自違建物遷出？
  1.按所謂法定空地，係指依建築法規定，於建築物與其前後左
    右之道路或其他建築物間，所應留設之空地；且非依規定不
    得分割、移轉，並不得重複使用（建築法第11條參照）。又
    防空避難設備進出口之設置，面積未達240平方公尺者，應
    設兩處進出口，其中一處得為通達戶外之爬梯式緊急出口（
    內政部訂定建築技術規則建築設計施工編第144條規定參照
    ）。經查附圖所示Ｅ即地下室通往一樓之樓梯間封閉樓板遭
    封閉，業經台北市建築管理處通知所有人應恢復原狀或補辦
    手續；附圖所示Ａ、Ｃ、Ｄ為防火巷違建物，Ｂ則為外牆外
    推違建物，均為83年12月31日以前之既存違建，依台北市違
    章建築處理要點規定，得列入分類分期程序處理，予以拍照
    存證，暫免查報處分，有台北市建築管理處99年2月6日函影
    本可按（見本院卷第56頁）。
  2.被上訴人甲○○○部分：
  (1)按系爭大樓之法定空地依法不得搭蓋建築物，且系爭地下一
    樓為防空避難室，依法應設兩處進出口，既如前述，則系爭
    大樓一樓所有人就附圖所示法定空地Ａ、Ｂ、Ｃ、Ｄ及其上
    違建物全部，與地下一樓通往一樓之樓梯間即附圖所示Ｅ及
    其樓板全部，按分管協議行使其權利時，即不得違反上開法
    令規定，以免妨害其他住戶之安全，從而該等分管協議應僅
    於法令許可範圍內，始為有效。因此上開違建物雖係由建商
    即訴外人榮大公司搭蓋後，連同其基地經全體住戶同意由被
    上訴人甲○○○專為管理使用，但附圖所示Ａ、Ｃ、Ｄ之地
    上違建物既位於防火巷弄內，Ｂ則位於法定空地上，且地下
    室通往一樓之樓梯間如附圖所示Ｅ復以樓板封閉進出口，以
    致於防空避難設備並無兩處進出口，顯然均違反上開法令規
    定，則該等分管協議就違建物部分之約定應認為背於公共秩
    序，依民法第72條規定應為無效。故甲○○○本於該等部分
    無效之分管協議，主張有權管理使用上開違建物云云，並不
    可採。上訴人自得本於民法第767條、第821條規定，請求甲
    ○○○拆除附圖所示Ａ、Ｂ、Ｃ、Ｄ、Ｅ之違建物。
  (2)至於台北市建築管理處雖暫不拆除上開違建物，然此係因行
    政機關基於行政資源整體運用之考量，而暫緩處理83年12月
    31日以前之既存違建，以優先處理83年12月31日以後之新建
    違建，尚不足以據而認定上開違建物係屬合法。又上開違建
    物雖非被上訴人甲○○○所興建，惟甲○○○既向訴外人羅
    森榮買受上開違建物，而羅森榮復係向原始建造人即訴外人
    榮大公司買受，應認為榮大公司已將上開違建物之事實上處
    分權轉讓與羅森榮，羅森榮再將之轉讓與甲○○○，故甲○
    ○○就上開違建物即有事實上處分權，因此有權拆除上開違
    建物。此外附圖所示Ｂ之地上違建物應如何拆除，以避免危
    及二樓以上違建物之安全性，則屬強制執行方法之問題，尚
    不足以據以認定甲○○○得以免除拆除之義務。被上訴人雖
    援引最高法院88年度台上字第2006號民事判決，惟其案例事
    實與本件不同，本院並不受其拘束。是甲○○○辯稱無權拆
    除上開違建物、且事實上不能拆除云云，均不可採。
  3.被上訴人乙○○部分：
    經查被上訴人甲○○○將系爭大樓一樓房屋出租予被上訴人
    乙○○，為兩造所不爭執，則據此足證乙○○已取得系爭一
    樓房屋之事實上管領支配力。且系爭一樓房屋與相連接之系
    爭大樓法定空地自成格局，並以圍牆與鄰房及巷道相區隔，
    乙○○復在系爭一樓房屋經營護膚美容，並於屋後空地上晾
    晒毛巾，有現場照片及平面圖可證（見原審卷第12至13、57
    至58、85頁、本院卷第44頁），復為兩造所不爭執，從而衡
    情應認為乙○○已占有系爭一樓房屋及附圖所示Ａ、Ｂ、Ｃ
    、Ｄ之地上違建物全部。至於附圖所示Ａ、Ｃ之地上違建物
    內堆放雜物，無人居住，Ｄ則係圍牆，固有本院勘驗勘驗程
    序筆錄可按（見本院卷第73頁反面）。惟乙○○既已承租系
    爭一樓房屋，則其就上開違建物之使用管理方法究竟如何，
    則應依被上訴人二人間之租賃契約加以規範，但不足以據此
    認定乙○○並未占有附圖所示Ａ、Ｃ、Ｄ之地上違建物。是
    乙○○此部分所辯，並不足採。
  (三)上訴人得否請求被上訴人甲○○○將系爭法定空地返還上訴
    人及全體共有人，並應返還不當得利？
  1.經查上訴人主張被上訴人甲○○○應將系爭法定空地如附圖
    所示Ａ、Ｂ、Ｃ、Ｄ之地上違建物拆除，固屬有據，已如前
    述。惟系爭大樓全體所有人業已就系爭法定空地如附圖所示
    Ａ、Ｂ、Ｃ、Ｄ締結分管契約，合意由一樓所有人管理使用
    ，已如前述。則甲○○○目前既為系爭大樓一樓所有人，即
    得本於共有物原本之使用目的，於法令許可範圍內，依其性
    質及構造使用系爭法定空地。故甲○○○既經分管協議，仍
    得占有使用上開法定空地，因此甲○○○僅應拆除地上違建
    物，而無庸返還上開空地。亦即甲○○○雖有權占有上開空
    地，但不得違反法令規定使用管理地上違建物，因此僅負有
    拆除違建物之義務，而不負返還法定空地之義務；且其所受
    之利益，即有法律上之原因，而具保有利益之正當性，亦不
    成立不當得利。上訴人此部分主張，即屬無據。
  2.至於系爭大樓全體所有人雖協議由甲○○○使用管理附圖所
    示Ａ、Ｂ、Ｃ、Ｄ之地上違建物，與地下一樓通往一樓之樓
    梯間即附圖所示Ｅ及其樓板全部，但該等部分之分管協議均
    屬無效，已如前述。然依民法第111條但書規定，該等分管
    協議除去該無效部分亦可成立，故其他部分仍為有效；亦即
    分管協議中關於同意甲○○○使用管理系爭法定空地如附圖
    所示Ａ、Ｂ、Ｃ、Ｄ者為有效，但關於同意甲○○○使用管
    理如附圖所示Ａ、Ｂ、Ｃ、Ｄ之地上違建物，以及地下一樓
    通往一樓之樓梯間即附圖所示Ｅ及其樓板部分者為無效。從
    而甲○○○應在不違反建築法令等規定前提下，得依其設置
    目的及通常使用方法占有使用系爭法定空地，附此敘明。
六、綜上所述，上訴人請求甲○○○拆除附圖所示Ａ、Ｂ、Ｃ、
    Ｄ、Ｅ之違建物，以及乙○○應自Ａ、Ｂ、Ｃ之地上違建物
    遷出，為有理由，應予准許。逾此部分之請求，尚非正當。
    原審失察遽就上開應准許部分，為上訴人敗訴之判決，自有
    未洽。上訴人此部分上訴為有理由，應由本院廢棄改判如主
    文第二、三項所示。至於上開不應准許部分，上訴人其餘請
    求，並非正當，原審判決上訴人敗訴，經核於法並無不合，
    上訴人就此部分上訴求予廢棄改判，為無理由，應駁回其上
    訴。
七、本件事證已臻明確，兩造其餘之攻擊、防禦方法，核與判決
    結果不生影響，毋庸逐一論列，併此敘明。
八、據上論結，本件上訴為一部有理由，一部無理由。依民事訴
    訟法第450條、第449條第1項、第79條，判決如主文。
中    華    民    國    99    年    3    月    9     日
                    民事第七庭
                        審判長法  官 鄭三源
                              法  官 呂太郎
                              法  官 邱  琦
正本係照原本作成。
如不服本判決，應於收受送達後20日內向本院提出上訴書狀，其
未表明上訴理由者，應於提出上訴後20日內向本院補提理由書狀
（均須按他造當事人之人數附繕本）上訴時應提出委任律師或具
有律師資格之人之委任狀；委任有律師資格者，另應附具律師資
格證書及釋明委任人與受任人有民事訴訟法第466條之1第1項但
書或第2項（詳附註）所定關係之釋明文書影本。
中    華    民    國    99    年    3     月    12    日
                              書記官 廖艷莉
附註：
民事訴訟法第466條之1（第1項、第2項）：
對於第二審判決上訴，上訴人應委任律師為訴訟代理人。但上訴
人或其他法定代理人具有律師資格者，不在此限。
上訴人之配偶、三親等內之血親、二親等內之姻親，或上訴人為
法人、中央或地方機關時，其所屬專任人員具有律師資格並經法
院認為適當者，亦得為第三審訴訟代理人。

司法院資訊處製作；財團法人民間司法改革基金會備份。
